最　高　行　政　法　院　判　決
　　　　　　　　　　　　　　　　　　 96年度判字第00096號
上　訴　人　甲○○
　　　　　　乙○○
　　　　　　丙○○
　　　　　　丁○○
　　　　　　戊○○
　　　　　　庚○○
　　　　　　辛○○
　　　　　　壬○○
　　　　　　癸○○○
　　　　　　己○○
被 上訴 人　國防部後備司令部
代　表　人　子○○
上列當事人間因眷舍事件，上訴人對於中華民國94年6月23日臺
北高等行政法院93年度訴字第2686號、第2767號判決，提起上訴
，本院判決如下：
    主  文
上訴駁回。
上訴審訴訟費用由上訴人負擔。
    理  由
一、被上訴人於民國（下同）93年1月間主動清查列管眷舍眷籍
    後，於同年2月20日以徹嚴字第0930000556號函認定上訴人
    非屬原眷戶，上訴人不服，提起訴願，遭決定駁回，遂提起
    本件行政訴訟。
二、上訴人甲○○於原審起訴主張：上訴人於53年由臺北市岳盧
    新村眷舍，改配至現住眷舍，迄今已逾40餘年，當時中正理
    工學院是否曾頒書面配住令，已無從考查，然上訴人則奉有
    陸軍供應司令部頒發之（52）輯輪字第1492號配住函令，被
    上訴人僅因上訴人無法提出居住憑證或公文書，即遽認上訴
    人非屬原眷戶，有失偏頗；而中正理工學院（68）牘進字第
    0431號令即為上訴人保有之最早配住證明文件，且不應因上
    訴人升遷改配至現眷舍，而喪失原眷戶之身分。是依「法律
    不溯及既往」原則，68年之國軍軍眷業務處理辦法應不能限
    制中正理工學院54年核配眷舍之權利。況上訴人於54年奉命
    調換眷舍時，中正理工學院並未諭知上訴人眷戶權益將來有
    被限制之可能，而給予事先選擇之權利，故被上訴人認定上
    訴人非屬原眷戶，自有不當等語。
三、上訴人乙○○、丙○○、丁○○、戊○○、庚○○、辛○○
    、壬○○、癸○○○、己○○於原審起訴主張：系爭眷舍係
    於53年由陸軍中正理工學院以「專案」籌建之教師宿舍，且
    系爭眷舍係興建於53年間，當屬國軍老舊眷村改建條例第3
    條第1項第1款所稱之69年12月31日以前興建完成之軍眷住宅
    ，另系爭房屋自81年開始由陸軍中正理工學院請求國防部總
    務局將系爭官舍，改以眷舍列管，陸軍總部下轄機關陸軍後
    勤司令部乃於84年3月18日終於正式召開壬○○等住戶申請
    列管及改建協調會議，並於同年7月27日由國防部總務局會
    同臺北市政府再召開土地合建國宅會勘會議，當時合建之依
    據皆係依照舊制之國軍軍眷業務處理辦法及國軍老舊眷村重
    建試辦作業要點。況被上訴人93年2月20日徹嚴字第0930000
    556號函認定上訴人等並不符國軍老舊眷村條例改建條例第3
    條所稱之「原眷戶」之理由，亦依68年間之國軍在台軍眷業
    務處理辦法處理，故本件系爭房舍是否屬於國軍老舊眷舍改
    建條例第1項之軍眷住宅及同法第2項之原眷戶，應依國軍軍
    眷業務處理辦法及國軍老舊眷村重建試辦作業要點而為認定
    。退步言，縱依國軍老舊眷舍改建條例第3條第1項而認定系
    爭眷舍是否屬「眷舍」，尚屬不明，惟該條例並未就「眷舍
    」作定義性之規定，而系爭眷舍乃陸軍中正理工學院（陸軍
    總部）於53年間因專案籌建之教師宿舍，當屬該條例第3條
    第1項第1款之「政府於69年12月31日以前興建完成並分配之
    軍眷住宅」無疑。況國軍軍眷業務處理作業要點第伍、眷村
    組織工作第2點規定，本作業要點所稱眷村、眷舍，係指由
    公款所建產權屬國（公）有或奉准撥地自費興建者。而本件
    系爭房舍乃陸軍中正理工學院（陸軍總部）於53年間因專案
    籌建之教師宿舍，當屬由公款所建及產權屬於陸軍中正理工
    學院（陸軍總部）所有者之「眷舍」。再者，陸軍中正理工
    學院自始就系爭眷舍即當作眷舍使用，此由其68年5月17日
    （68）牘進字第1175號及68年8月3日（68）牘進字第2002號
    函可證。又上訴人從配住於系爭眷舍起，至今所有系爭眷舍
    有關之維修，如圍牆、水溝、道路之整理或鋪建、自來水管
    之接管，及因原建木質樑柱、門窗久經蟲蛀，嚴重腐蝕等等
    之修繕皆由上訴人自行為之，與眷舍無異；甚且該院於68年
    對於桃園之明德、至善職務官舍皆有頒發明德、至善職務官
    舍管理規則，惟對系爭眷舍卻未有任何之管理規則，足證亦
    非職務官舍。再由陸軍後勤司令部、臺北市政府國宅處及上
    訴人於84年7月27日之土地合建國宅會勘紀錄第3點可知，原
    眷戶資格既係依國軍老舊眷村重建試辦期間作業要點而為認
    定，自不因國軍老舊眷舍改建條例於85年2月5日公布施行後
    ，即得由被上訴人假借主動清查列管眷舍眷籍之藉口重行認
    定，否則，除有違「法之安定性」及「法律不溯及既往原則
    」，並混淆舊制與新制，損及人民之權益。又依國軍老舊眷
    村重建試辦期間作業要點第伍點第3點規定，原眷戶身分之
    認定係奉准有案或持有居住證者。而系爭眷舍既係由陸軍中
    正理工學院以專案所籌建，其產權即屬陸軍中正理工學院所
    有，則上訴人既係依陸軍中正理工學院68年3月3日之（68）
    牘進字第0431號所核配之命令而配住於系爭眷舍，即屬該作
    業要點之「奉准有案」者，是以上訴人應為「原眷戶」。末
    查，被上訴人回覆陸軍中正理工學院之（68）山崗字第2078
    號令及（69）貫力字第2419號令，僅係不准系爭眷舍就地重
    建及不准變更為眷舍而已，並未就陸軍中正理工學院之（68
    ）牘進字第0431號及（68）牘進字第1175號函為撤銷或廢止
    之意思表示，故基於行政處分之「實質存續力」，上訴人仍
    具有原眷戶之身分。又被上訴人既係依68年之國軍軍眷業務
    處理辦法，認有關眷舍之核配權責係屬軍種單位，中正理工
    學院並未被授權辦理眷舍之核配權限，則被上訴人自應依行
    政程序法第117條以下之規定，在顧及已生「實質存續力」
    及「信賴利益」下，由陸軍中正理工學院依職權或由被上訴
    人撤銷之，被上訴人卻捨此途徑而不為，逕為原處分，而規
    避行政程序法第117條但書及第120條信賴補償之規定，實屬
    違法之行政處分等語。
四、被上訴人則以：岳盧新村原眷戶清冊內並無上訴人，足見上
    訴人早已非岳盧新村原眷戶，上訴人亦自承自53年起即已非
    岳盧新村之眷戶。既上訴人已自承53年起即已居住系爭房屋
    ，且未爭執係以中正理工學院教師身分，由中正理工學院配
    住本件教員宿舍之事實，則上訴人是否得主張其為國軍老舊
    眷村改建條例之原眷戶，自應就其現居住之本件教員宿舍關
    係論斷，與上訴人於居住本件教員宿舍前是否曾居住岳盧新
    村無關。上訴人縱曾於53年前居住岳盧新村，但應不得以此
    為由主張具原眷戶資格。又國軍老舊眷村改建條例係85年立
    法，53年間尚無相關法律規定，自不可能於53年間告知眷村
    改建條例之權益。此外眷村房屋通常老舊狹小，而53年由中
    正理工學院新建之教員宿舍，則應較舒適合於居住，上訴人
    自不能於申請居住教員宿舍並得較舒適之居住環境多年後，
    轉而不顧其先前之選擇及已得之居住較舒適利益，再要求回
    復因其先前選擇已喪失之眷戶資格。次查，系爭教員宿舍相
    關資料經國防部總政治作戰局審查結果認定，依68年間之國
    軍在台軍眷業務處理辦法，有關眷舍之核配權責係屬軍種單
    位，中正理工學院並未被授權辦理眷舍之核配權限；且前中
    正理工學院（68）牘進字第0431號令所附本件系爭教員宿舍
    現況表又稱系爭教員宿舍為「教員宿舍」，與一般國軍眷舍
    本質明顯不同。再者，上訴人既已自認確未持有「主管機關
    或其所屬權責機關核發之國軍眷舍居住憑證或公文書」，故
    上訴人應不是國軍老舊眷村改建條例第3條第2項所稱國軍老
    舊眷村之原眷戶，且上訴人亦已自認不是國軍老舊眷村改建
    條例所定義之原眷戶，本件自無國軍老舊眷村改建條例之適
    用。又國防部（68）山崗字第2078號令及（69）貫力字第24
    19號令已明示本件系爭教員宿舍不屬國軍眷舍、不得變更為
    眷舍等，是本件房屋應非國軍老舊眷村改建條例所示眷舍，
    且中正理工學院並未被授權辦理眷舍之核配權限，其所為核
    配自不生眷舍核配之效果，上訴人自非國軍老舊眷村改建條
    例第3條第2項所稱國軍老舊眷村之原眷戶，資為答辯。
五、原審斟酌全辯論意旨及調查證據結果，以：中正理工學院68
    年3月3日（68）牘進字第0431號命令略謂，現住本院臺北市
    ○○○路3段11巷之教員、官舍人員，希按規定進住，未經
    核准，不得擅自轉讓他人居住；該院復於同年8月3日以（68
    ）牘進字第2002號呈請國防部，准予將該院臺北市○○○路
    教員宿舍就地重建，以解決該院眷舍之不足。國防部於同年
    8月30日以（68）山崗字第2078號部令回覆，本案教員宿舍
    ，不屬國軍列管眷舍，依規定無法比照辦理重建等情。又中
    正理工學院並非軍眷業務處理辦法所規定眷舍核配之權責機
    關，此觀之該辦法第98條第1款之規定自明，故上訴人所居
    住之系爭房舍，係以「教員宿舍」列管，並分配上訴人居住
    ，上訴人並非屬原眷戶；此外，上訴人對於領有主管機關或
    其所屬權責機關核發之國軍眷舍居住憑證或公文書一節，均
    未能舉證以實其說。是依上開規定及說明，上訴人並不符合
    原眷戶之資格；上訴人主張其具有原眷戶身分云云，尚不足
    採。另上訴人甲○○主張其於52年曾獲配岳盧新村，應具有
    原眷戶之身分云云，並提出核配命令影本為證。惟查，上訴
    人甲○○自承已於53年間因職務調整改住系爭房舍；且岳盧
    新村全體住戶已於81年8月領取補助購宅款，遷往南港1號國
    宅安置，故85年2月5日國軍老舊眷村改建條例公布施行之時
    ，上訴人已非岳盧新村之原眷戶。國軍老舊眷村改建條例公
    布施行時，上訴人既已非屬原眷戶，自得不再依以曾居住老
    舊眷村之事實，主張具有原眷戶之身分。上訴人此部分主張
    ，亦不足採，因而駁回上訴人之訴。
六、上訴人甲○○上訴意旨略謂：上訴人原獲配住之臺北市岳盧
    新村眷舍，頗為寬敞，廚衛浴設備實用，有籬圍院落；於52
    年上訴人自資完成門窗整修，天花板換新等工程後，該眷舍
    已更適合居住，並非如被上訴人所稱老舊狹小，不堪居住。
    又53、54年間，陸軍理工學院為實際需要，主動將上訴人之
    住所由岳盧新村調換至現住之新生南路眷舍，並非出自上訴
    人申請改配，故被上訴人稱「申請居住教員宿舍」，亦屬無
    據。既上訴人之原眷戶身份，係於52年由權責機關陸軍供應
    司令部，依法核定者，自不能因上訴人服從主管機關陸軍理
    工學院之調換眷舍命令而被剝奪。再者，於執行調換眷舍命
    令時，陸軍理工學院並未諭知上訴人之眷戶權益有被限制之
    可能，否則，上訴人自必選擇留居原岳盧眷舍等語。
七、上訴人乙○○、丙○○、丁○○、戊○○、庚○○、辛○○
    、壬○○、癸○○○、己○○上訴意旨略謂：本件系爭房舍
    既係專案籌建之教師宿舍，則依國軍軍眷業務處理辦法第13
    條、第18條之規定，系爭房舍即屬公款所建及產權屬於陸軍
    中正理工學院所有者之「眷舍」，且亦屬為特定職務（教師
    ）所興建之特種眷舍。又陸軍中正理工學院自始就系爭眷舍
    即當作眷舍使用，此由其68年5月17日（68）牘進字第1175
    號及68年8月3日（68）牘進字第2002號函可證。況上訴人從
    配住於系爭眷舍起，至今所有系爭眷舍有關之維修，皆由上
    訴人自行為之，與眷舍無異；甚且該院於68年對於桃園之明
    德、至善職務官舍皆有頒發明德、至善職務官舍管理規則，
    惟對系爭眷舍卻未有任何之管理規則，足證亦非職務官舍。
    再者，系爭房舍既係由陸軍中正理工學院以專案所籌建，產
    權屬陸軍理工學院所有，則上訴人等既係依陸軍中正理工學
    院68年3月3日（68）牘進字第0431號所核配之行政處分而配
    住於系爭眷舍，即屬國軍老舊眷村重建試辦期間作業要點第
    伍點第3點之「奉准有案」者，是上訴人等乃「原眷戶」甚
    明。此由陸軍中正理工學院68年5月17日（68）牘進字第117
    5號函亦足證之。綜上，既陸軍中正理工學院已有行政處分
    在先，即已產生前開行政處分之「實質存續力」，而被上訴
    人回覆陸軍中正理工學院之（68）山崗字第2078號令及（69
    ）貫力字第2419號令亦未就上開行政處分予以撤銷或廢止，
    故上訴人等仍具「原眷戶」之資格，至為灼然。另被上訴人
    既係依68年之國軍軍眷業務處理辦法，認有關眷舍之核配權
    責係屬軍種單位，中正理工學院並未被授權辦理眷舍之核配
    權限，則被上訴人自應依行政程序法第117條以下之規定，
    在顧及已生「實質存續力」及「信賴利益」下，由陸軍中正
    理工學院依職權或由被上訴人撤銷之，被上訴人卻捨此途徑
    而不為，逕為原處分，而規避行政程序法第117條但書及第1
    20條信賴補償之規定，實屬違法之行政處分。上述各節，上
    訴人已於原審論述甚詳，原審就此有利於上訴人之事實及理
    由全未採酌，亦未具體說明其不足採理由，顯有行政訴訟法
    第243條第2項第6款之判決不備理由之違法等語。
八、本院查：(一)按本條例所稱原眷戶，係指領有主管機關或其所
    屬權責機關核發之國軍眷舍居住憑證或公文書之國軍老舊眷
    村住戶，國軍老舊眷村改建條例第3條第2項定有明文。次按
    國防部總務局（即國防部軍務局)、軍事情報局、及陸、海
    、空軍、聯勤，警備各總司令部（現已改制為國防部後備司
    令部）、憲兵司令部對本單位眷村有分配、管理等權責，上
    訴人81年8月26日申請補建列管為原眷戶當時有效之國軍在
    台軍眷業務處理辦法（91年12月30日廢止）第98條條第1款
    亦定有明文。(二)本件被上訴人於93年1月間主動清查列管眷
    舍眷籍後，於同年2月20日以徹嚴字第0930000556號函認定
    上訴人非屬原眷戶，上訴人不服，循序提起行政訴訟。原判
    決關於上訴人現住臺北市○○○路○段11巷之教員宿舍，非
    屬國軍列管眷舍；上訴人原任職之中正理工學院亦非軍眷業
    務處理辦法所規定眷舍核配之權責機關；上訴人亦未能舉證
    證明領有主管機關或其所屬權責機關核發之國軍眷舍居住憑
    證或公文書，自不符國軍老舊眷村改建條例第3條第2項所稱
    原眷戶之要件。及上訴人甲○○雖曾於52年獲配住岳盧新村
    ，惟其已於53年間因職務調整改住前述新生南路教員宿舍，
    且岳盧新村全體住戶已於81年8月領取補助購宅款，遷往南
    港1號國宅安置，故85年2月5日國軍老舊眷村改建條例公布
    施行之時，上訴人甲○○已非岳盧新村之原眷戶等情，業已
    詳論其所憑之心證，核無上訴人所指判決不備理由之違法情
    形。(三)中正理工學院68年5月17日（68）贖進字1175號函雖
    稱：本院臺北新生南路3段11巷28號乙○○眷舍乙戶，係本
    院列管有案之眷舍等語，惟與同院68年8月3日（68）牘進字
    第2002號函呈國防部參謀總長，所稱新生南路宿舍係教員宿
    舍已有不符。況經對眷舍有分配管理權責之國防部以68年8
    月30日（68）山崗字第2078號部令覆稱：新生南路教員宿舍
    ，不屬國軍列管眷舍，是尚難以中正理工學院68贖進字第11
    75號函覆內容，即遽以認定上訴人所居教員宿舍係屬眷舍。
    又上訴人既未持有居住證，中正理工學院亦僅係為其任教職
    員而提供教員宿舍予上訴人，其並非有核准權責之軍種單位
    ，亦與國軍老舊眷村重建試辦期間作業要點第5點3、所謂「
    奉准有案或持有居住證者」之規定不符。另被上訴人是否撤
    銷中正理工學院前述函示，及事後上訴人是否享有信賴補償
    利益，均與被上訴人認定上訴人非屬原眷戶無涉。原審對此
    雖未論斷，惟尚不影響判決之結果，與所謂判決不備理由之
    違法情形不相當。(四)綜上所述，原審斟酌全辯論意旨及調查
    證據之結果，並援引上揭法條，將原決定及原處分均予維持
    ，駁回上訴人之訴，核無違誤。上訴論旨，仍執前詞，並就
    原審取捨證據、認定事實之職權行使事項，指摘原判決違誤
    ，求予廢棄，難認有理由，應予駁回。
據上論結，本件上訴為無理由，依行政訴訟法第255條第1項、第
98條第3項前段、第104條、民事訴訟法第85條第1項前段，判決
如主文。
中　　華　　民　　國　　96　　年　　1　　 月　　25　　日
                  第五庭審判長法  官　鍾　耀　光
                              法  官  姜　仁　脩
                              法  官　王　德　麟
                              法  官　黃　清　光
                              法  官　吳　慧　娟
以  上  正  本  證  明  與  原  本  無  異
中　　華　　民　　國　　96　　年　　1　　 月　　26　　日
　　　　　　　　　　　　　　　書記官　王　史　民
